【裁判字號】    91,上易,1291
【裁判日期】    920408
【裁判案由】    詐欺等
【裁判全文】
臺灣高等法院高雄分院刑事判決                  九十一年度上易字第一二九一號
    自  訴  人  乙○○
    擔當自訴人  臺灣高等法院高雄分院檢察署檢察官
    上  訴  人
    即 自訴 人  戊○○○○國際美容股份有限公司
    代  表  人  丙○○
    自訴代理人  江雍正  律師
    上  訴  人
    即  被  告  庚○○
    上  訴  人
    即  被  告  壬○○
    共      同
    選任辯護人  謝震武
右上訴人因被告詐欺等案件，不服臺灣高雄甲方法院九十年度自字第一五四號中華民
國九十一年七月二十三日第一審判決，提起上訴，本院判決如左：
      主  文
原判決撤銷。
庚○○、壬○○共同連續意圖為自己及他人不法之所有，以詐術使人將本人之物交付
，各處有期徒刑伍月，如易科罰金，均以佰元折算壹日。
      事  實
一、庚○○、壬○○分別為戊○○○○國際美容股份有限公司（下稱戊○○○○公司
    ）高雄分店之店長、顧問，竟意圖為自己及戊○○○○公司之不法所有，承戊○○○○公司負責人賴健平之授意及指示，與該公司總監程麒蓉、副總監劉美玲（
    原名劉美玲，九十年六月六日改名劉采玲，嗣於九十一年一月二十二日再更名劉
    美玲），五人共同基於詐欺取財之概括犯意聯絡，連續於：(一)民國八十九年十一
    月底十二月初，在高雄市○○○路六十三號四樓戊○○○○公司高雄分店內，由
    庚○○、壬○○出示戊○○○○公司事先印製之宣傳廣告，向顧客辛○○佯稱：
    該公司將舉辦平面廣告模特兒比賽、塑身比賽等，均保證內定其為第一名，可獲
    得獎金新台幣（下同）二百二十萬元，但需先消費云云，且為取得辛○○之信任
    ，由劉美玲出面謊稱其為評審身分與辛○○見面，致辛○○陷於錯誤，信以為真
    ，而為上開比賽刷卡消費七十二萬八千元，購買價值顯不相當之美容塑身課程及
    產品；(二)九十年一月初，在上址高雄分店內，庚○○、壬○○鼓吹顧客丁○○參
    加該公司舉辦之平面比賽，出示戊○○○○公司事先印製完成之宣傳廣告，向丁○○佯稱：可做封面模特兒，可得獎金五十萬元，但要先刷卡二十五萬元云云，
    繼之再佯稱：可抽獎得六十萬元，但要先付十二萬元云云，並謊稱台北之經理會
    來高雄分店巡視云云，再由程麒蓉、劉美玲佯以評審身分與丁○○見面，致丁○○陷於錯誤，不疑有他，而刷卡消費三十七萬元，購買價值顯不相當之美容塑身
    課程及產品；(三)九十年一月四日，在前開高雄分店內，庚○○、壬○○再向顧客
    乙○○佯稱：公司現正舉辦瘦身大賽，保證內定其為第二名，可獲得比賽獎金六
    十萬元，惟需先購買二十萬元之明星商品云云，繼之為博取乙○○信任，復由程
    麒蓉佯以評審身分出面，向乙○○稱：沒有後悔選上你云云，致乙○○陷於錯誤
    ，信以為真，為贏取該比賽獎金，而刷卡消費二十萬元購買價值顯不相當之美容
    塑身課程及產品；(四)九十年一月間某日，庚○○、壬○○二人復向顧客己○○佯
    稱：該公司將於九十年二月份在台北舉行塑身比賽，可內定為第一名，獎金一百
    萬元，但要先消費五十五萬元云云，再由劉美玲佯以評審身分與己○○見面，致
    己○○信以為真，陷於錯誤，為上開比賽刷卡消費五十五萬元，購買價值顯不相
    當之美容塑身課程及產品。庚○○、壬○○二人因辛○○等人前述消費，而獲得
    戊○○○○公司核發之業績獎金各七萬六千一百二十八元、五萬七千一百二十八
    元。嗣於九十年二月間，庚○○、壬○○相繼離職，辛○○、丁○○、乙○○、
    己○○等人因遲未領得獎金，始知受騙。
二、案經自訴人戊○○○○公司、乙○○向臺灣高雄甲方法院提起自訴。
    理  由
壹、程序部分
    本件自訴人乙○○經合法傳喚，無正當理由未於最後審判期日到庭，本院認有必
    要，由臺灣高等法院高雄分院檢察署檢察官擔當自訴。
貳、實體部分
一、訊據被告庚○○、壬○○二人對於右揭時、甲分別擔任戊○○○○公司高雄分公
    司之店長、顧問，有向顧客辛○○、丁○○、乙○○、己○○等人告知公司將舉
    辦塑身比賽、平面比賽，該等顧客四人均刷卡消費，嗣後渠等即離職等情固供承
    不諱，惟矢口否認有何詐欺犯行，辯稱：我們完全是依照總公司總經理的指示做
    事，公司有舉辦這項活動，有寄報名申請表給我們，我們就出示給顧客看，但沒
    有跟客人說可以內定名次、保證獲得獎金的話，是總監程麒蓉、副總監劉美玲到
    我們店裡向顧客說有內定名次的事，顧客才深信不疑云云。然查：
  (一)上開事實，業據被告庚○○於原審時供稱：我是店長，我們是完全依據總公司總
    經理指示做的，他們教我們業績如何做，跟顧客怎麼說，我們都有進去跟顧客說
    ，包括程麒蓉，總監與副總監都這麼講，我們當然在旁應和，是公司的政策等情
    ；被告壬○○亦於原審供稱：我是顧問，劉美玲、程麒蓉會來我們店幫忙推銷，
    是劉美玲、程麒蓉教我們這樣做的，她們均叫我們稱呼她們為評審，程總與劉副
    總來時都在辦公室，她們說她們是評審可以內定名次，我們相信總監、副總監她
    們這麼說，才在旁附和，要客人把握機會，這些都是公司的作法，台南店也有，
    全國都有這些事情等語在卷（原審卷(一)二五、二六、一二０、一四四頁），並據
    自訴人乙○○指訴：店長、顧問即被告二人在美容室騙我有這項活動，名次是內
    定的，說我是老顧客，只要再花二十幾萬買產品就能得到六十萬元，還請評審程
    麒蓉來看我，程麒蓉說我條件很好，沒有後悔選擇我，我就相信並刷卡消費等情
    綦詳（原審卷(一)二四、二六、一六七頁、本院卷第三十八頁）。
  (二)證人辛○○證稱：八十九年十一月底十二月初，被告二人向我表示九十年二月比
    賽，三月份就可拿到錢，但要先消費，平面廣告、塑身比賽都說可以內定我第一
    名，平面廣告獎金二十萬元，塑身比賽獎金一百萬元，還有另一個比賽也可以內
    定我第一名，總計獎金二百二十萬元，我陸續刷卡消費七十二萬八千元，因為她
    們拿傳真給我看，上面寫第一名是我，我就相信，劉美玲也有來看我等語（原審
    卷(一)九八、九九頁、本院卷七四頁）；證人丁○○證稱：被告二人說可選定我為
    封面模特兒，可得獎金五十萬元，但需先刷卡二十五萬元，又說我可抽獎得六十
    萬元，但需先消費十二萬元，還有拿廣告給我看，九十年年初某日，台北總公司
    不知姓劉或是姓程的有下來看我，看看就說可以幫我排課程等情（原審卷(一)一一
    六頁、本院卷七七頁）；證人己○○證稱：被告二人一直向我遊說九十年二月份
    公司要舉辦比賽，第一次說我內定第二名，獎金五十萬元，但我要先刷二十五萬
    元，我有刷卡，後來又說內定我第一名對我幫助比較大，第一名獎金一百萬元，
    但要先消費五十五萬元，我扣掉先前刷的二十五萬元，再刷卡三十萬元，被告二
    人都說相同的話，說公司給她們權利可以內定二個名額，說保證不會騙我，我才
    相信，那段期間劉美玲副總監也有當面向我說很好、很好，我是為了獎金才刷卡
    等節（原審卷(一)第九六、九七頁、本院卷七九頁），核與被告二人前開所供及自
    訴人乙○○所訴情節均相符，此外，復有自訴人乙○○之信用卡消費帳單二紙、
    被告二人之人事資料卡及離職申請單各一紙、證人己○○、丁○○之課程收費單
    及產品收費單、證人辛○○之信用卡消費明細表、系爭塑身比賽廣告單一紙等附
    卷可稽（本院卷六六、六七、一三六至一三九、一六九至二一三、二二七至二三
    七頁），而自訴人乙○○、被害人丁○○、己○○已與自訴人戊○○○○公司達
    成和解協議，自訴人公司分別退費九萬七千六百五十九元、二十萬元、十五萬元
    ，亦有協議書三紙在卷可佐（本院卷一０七、一０八、一一一頁），足認自訴人
    乙○○及被害人丁○○、己○○、辛○○前開指訴之事實非虛。
  (三)又被告二人如何依據公司負責人賴健平之授意及指示，共同與公司總監程麒蓉、
    副總監劉美玲等向顧客佯稱公司將舉辦塑身、平面等比賽，可內定名次、獲得獎
    金，致顧客均不疑有詐，信以為真，刷卡消費而受騙等事實，已據被告二人供述
    一致在卷，並經證人辛○○、丁○○、己○○證稱：程麒蓉、劉美玲係以評審身
    分與伊等見面一節屬實，均詳如前述，證人程麒蓉、劉美玲雖到庭陳稱：被告二
    人自身之詐騙行為與公司無關，伊等均非評審，從未指示被告詐騙，亦未參與詐
    騙云云，惟自訴人乙○○於原審訊問時已明確指訴：那天我刷下二十萬元是因為
    程總來看我，說沒有後悔選上我，因程總出面我才相信（見原審卷(一)二六頁），
    證人傅怡華即戊○○○○高雄分店之美容師亦於本院訊問時結證證稱：選美比賽
    期間，總監程麒蓉有對員工說擔任評審、內定名次之事等語（本院卷二四０頁）
    ，苟程麒蓉、劉美玲未參與詐騙，則於被告二人向顧客介紹渠等為評審身分時，
    殊有不當面更正、澄清之理？參以被告迭次供承：係總公司指示渠等如何做、如
    何向顧客說等節，及證人程麒蓉、劉美玲證述：我們係高階主管，有參與及下達
    命令之權限，但決策權在總裁及執行常董等語（原審卷(一)一七０頁），足認證人
    程麒蓉、劉美玲二人係承公司負責人即主決策者賴健平之授意，指示被告二人為
    前開詐騙行為，故被告二人與程麒蓉、劉美玲及自訴人戊○○○○公司負責人賴
    健平間，均有共同參與前揭詐騙顧客之行為無訛。而自訴人乙○○及被害人辛○○、丁○○、己○○因被告二人之詐騙行為，各刷卡消費七十二萬八千、三十七
    萬、二十萬、五十五萬元，以購買自訴人戊○○○○公司之美容塑身課程及產品
    ，業如前述，上開消費金額顯逾一般國民消費水平，其價值顯不合理，上開被害
    人等支付之消費價格與該課程、產品之價值顯不相當，甚為明灼。而被告二人因
    自訴人乙○○及被害人等之消費，各獲得戊○○○○公司核發之業績獎金七萬六
    千一百二十八元、五萬七千一百二十八元，亦經自訴人戊○○○○公司具狀陳報
    在卷（本院卷三０四頁）。至證人即戊○○○○總公司案發後南下處理人員程露
    儀雖證稱：當時客服部接獲客人反應，當時說是被告二人跟程麒蓉有保證內定名
    次，我們請程麒蓉跟顧客對質，發現程麒蓉並沒有跟客人說可以內定或保證名次
    ，都是被告二人跟客人轉述是程麒蓉保證可以內定名次云云（本院卷二四六頁）
    ，惟證人上開證述顯與事實不符，且其與自訴人戊○○○○公司具有僱傭關係，
    所證應係偏頗之詞，無足採信。
  (四)至證人辛○○、丁○○嗣於本院審理時改稱：程麒蓉、劉美玲二人僅進來看，沒
    有說什麼云云，證人己○○證述；只是單純看過劉美玲云云，惟前開被告與程麒
    蓉、劉美玲等共同詐欺之事實，已據證人辛○○等人於原審審理時證述明確，且
    其等與自訴人公司已達成部分和解，均據其等陳明在卷（本院七一至七九頁），
    並有協議書在卷可參，堪認證人等嗣後改口所稱，純屬迴護之詞，自難採憑。再
    者，本件被告二人確有上開詐騙行為，已臻明灼，故證人蘇貴鈴證稱：僅係劉美
    玲以評審身份表示可內定得獎，被告二人並未作如此陳述云云，潘英美證述：係
    劉美玲提及她是評審，可內定得獎，被告二人均未如此陳稱云云，證人宋秀梅：
    是程麒蓉向伊詐騙云云，上開證人所述之個人受害過程雖無被告二人參與，然尚
    難因此推論被告二人無本件犯行，均難據為被告有利之認定。
  (五)另證人龔雅玲於原審訊問時雖陳稱：受被告庚○○及美容師之遊說而刷卡消費二
    十萬元云云，嗣又改稱：係美容師向其表示事前準備及拍照需用材料均會使用在
    其身上，方刷卡消費等語，前後指訴已有不一，且均未提及被告有何施用詐術之
    情事，自難認被告等對其亦有詐騙行為。而自訴人戊○○○○公司復陳報多位受
    害顧客名單，並提出與其他受害顧客達成和解之協議書為證，證人程露儀、張茹
    惠、黃梅林、陳淑雅亦分別到庭證稱：確有接獲顧客之申訴，指控遭被告二人詐
    騙云云，惟該名單所列其他受害顧客既未到庭具體指陳被告二人如何詐騙之細節
    ，此部分即難遽為被告不利之認定。
  (六)被告等雖辯稱：我們係受公司及程麒蓉、劉美玲之指示而為，並無詐欺故意云云
    ，惟渠等確有依公司指示，佯以內定比賽名次、保證得獎等為由，鼓吹顧客消費
    ，均據渠等供承在卷，並經自訴人乙○○指訴及證人辛○○、丁○○、己○○等
    證述明確，皆如前述，又渠等分別擔任自訴人戊○○○○公司高雄分店之店長及
    顧問，明知公平之塑身比賽應無內定之可能，竟承公司之指示，向顧客佯稱內定
    名次、保證得獎，並於程麒蓉、劉美玲向顧客施相同詐術時，亦在旁幫腔、附和
    ，足徵渠等確有主觀詐騙意圖，客觀上並已施用詐術甚明，自難於事後諉為不知
    而予卸責。
  (七)綜上，被告上開所辯：均係依照公司之指示而為，沒有詐欺犯意云云，顯係避重
    就輕，推諉卸責之詞，無可採信。本件事證明確，被告二人之詐欺犯行，均堪認
    定。
二、核被告二人所為，均係犯刑法第三百三十九條第一項詐欺取財罪。被告二人與程
    麒蓉、劉美玲及自訴人戊○○○○公司負責人賴健平間，就前開犯行，有犯意之
    聯絡及行為之分擔，均為共同正犯。其等先後多次詐欺犯行，時間緊接，手法相
    同，所犯又係構成要件相同之罪，顯係基於概括犯意反覆為之，為連續犯，應依
    刑法第五十六條之規定以一罪論，並加重其刑。再被告詐欺被害人辛○○、丁○○、己○○之犯行，與詐欺自訴人乙○○部分，有連續犯之裁判上一罪關係，自
    應由本院併予審理。
三、被告二人犯罪事證明確，原審予以論罪科刑，固非無見，但查：(一)被告係基於戊○○○○公司負責人賴健平之授意，而與共犯程麒蓉、劉美玲共同為本件犯行，
    原審漏未認定公司負責人賴健平為共同正犯，尚有未洽。(二)被害人辛○○、丁○○受詐騙之金額分別為七十二萬八千、三十七萬元，原審誤為各二十五萬元，亦
    有未合。(三)原判決未認定被告二人因本件詐騙行為，各獲得獎金七萬六千一百二
    十八元、五萬七千一百二十八元，自有不當。被告二人上訴意旨仍執前詞否認犯
    罪，自訴人戊○○○○公司上訴意旨指摘原判決未認定被告二人詐騙自訴人公司
    及背信、妨害信用罪名（詳如後述），雖均無理由，惟原判決既有前述可議之處
    ，仍應由本院予以撤銷改判。爰審酌被告二人分別為自訴人戊○○○○公司高雄
    分店之店長、顧問，為競求業績，竟利用顧客對其等之信賴，連續詐騙被害人之
    財物，為自訴人戊○○○○公司詐得之金額頗鉅，又迄未全部賠償被害人之損失
    ，實無可取，惟念渠等係依自訴人戊○○○○公司負責人賴健平及高層主管之授
    意、指示而為本件犯行，且均無前科，素行尚佳，有臺灣高等法院被告全國前案
    紀錄表一紙在卷可按，因本件犯行所分得之獎金非鉅等一切情狀，各量處如主文
    第二項所示之刑，並均諭知易科罰金之折算標準，以資警惕。
四、自訴意旨另以：
  (一)被告二人前開詐騙辛○○、丁○○、乙○○、己○○等人消費之犯行，已違背自
    訴人戊○○○○公司委任其等擔負之職務，並因業績提升而詐取自訴人公司之業
    績獎金，且使自訴人公司之商譽遭受巨大損害，因認被告等此部分均涉犯刑法第
    三百三十九條第一項詐欺取財罪、第三百四十二條背信罪、第三百十三條妨害信
    用罪云云。
  (二)按犯罪事實應依證據認定之，無證據不得推定其犯罪事實，刑事訴訟法第一百五
    十四條訂有明文。次按自訴人之指訴，係以使被告受刑事訴追為目的，是其陳述
    是否與事實相符，仍應調查其他證據以資審認（參照最高法院五十二年台上字第
    一三００號判例意旨）。
  (三)質之被告庚○○、壬○○均堅決否認有何自訴人戊○○○○公司所指詐欺取財、
    背信及妨害信用犯行，辯稱：伊等均係依照公司及總監、副總監之指示所為，沒
    有對公司詐欺、背信及妨害信用之行為等語。
  (四)經查：本件被告二人與自訴人戊○○○○公司總監程麒蓉、副總監劉美玲之前開
    詐騙行為，係承自訴人戊○○○○公司負責人賴健平之授意、指示而為等情，業
    如前述，則被告等既係遵照公司之決策而具體實踐，即無任何違背任務而損害公
    司利益或妨害公司信用之犯意可言，所為即與刑法背信罪、妨害信用罪之構成要
    件不符。又自訴人戊○○○○公司所指被告二人詐取業績獎金部分，惟被告二人
    所領取之業績獎金，係該公司依據消費者之實際消費額，再統計核撥發予被告，
    而上開顧客之消費款項確有入帳，自訴人戊○○○○公司係顧客刷卡消費之直接
    受益者，則自訴人戊○○○○公司基於依該入帳金額核撥業績獎金予被告二人，
    亦係按公司內部之業績獎金規定為之，難認被告對自訴人戊○○○○公司有何施
    用詐術之行為。又業績獎金之計算標準，係總公司依據各分店總業績扣除分店應
    達之標準後，超過部分每十萬元為一基數，再乘上被告個人之基數金額而計算核
    撥，固據被告二人及自訴人公司供述一致在卷，惟被告二人可否領得業績獎金，
    仍須視整體總業績情形，及自訴人戊○○○○公司是否准予核發而定，並非一有
    顧客消費即享有業績獎金，是自訴人戊○○○○公司對於被告二人之業績獎金是
    否核發既有控制權，尚難單憑被告詐騙顧客刷卡消費，即推論渠等即可領取業績
    獎金。參以被告等向顧客為本件詐騙行為，係承自訴人戊○○○○公司負責人賴
    健平之指示，依據公司之決策為之，亦如前述，則被告等並未對自訴人戊○○○○公司施用詐術，該公司更無受騙上當之情事，被告二人並無詐欺自訴人戊○○○○公司可言。
  (五)此外，本院復查無其他積極證據，足資證明被告二人有何自訴人戊○○○○公司
    所指之上開犯行，此部分本應諭知渠等無罪，然依自訴人戊○○○○公司所指訴
    之被害情節，認被告等此部分所為與前揭論罪科刑犯行，有連續犯與想像競合犯
    之裁判上一罪關係，爰不另為無罪之諭知。
五、至戊○○○○公司負責人賴健平及證人程麒蓉、劉美玲涉犯詐欺取財罪嫌部分，
    應由檢察官另行偵辦，附此敘明。
據上論結，應依刑事訴訟法第三百六十九條第一項前段、第三百六十四條、第三百四
十三條、第三百三十一條第一項、第二項、第二百九十九條第一項前段，刑法第二十
八條、第五十六條、第三百三十九條第一項、第四十一條第一項前段，罰金罰鍰提高
標準條例第一條前段、第二條，判決如主文。
本案經檢察官劉文水到庭執行職務。
中    華    民    國      九十二      年       四       月      八      日
                              臺灣高等法院高雄分院刑事第六庭
                                  審判長法官  王憲義
                                        法官  張意聰
                                        法官  范惠瑩
右正本證明與原本無異。
不得上訴。
                                  法院書記官  馬蕙梅
中    華    民    國      九十二      年       四       月      八      日
附錄本判決論罪科刑法條：刑法第三百三十九條第一項
意圖為自己或第三人不法之所有，以詐術使人將本人或第三人之物交付者，處五年以
下有期徒刑、拘役或科或併科一千元以下罰金。


司法院資訊處製作；財團法人民間司法改革基金會備份。
